【裁判字號】    99,重訴,724
【裁判日期】    990924
【裁判案由】    所有權移轉登記
【裁判全文】
臺灣臺北地方法院民事判決             99年度重訴字第724號
原      告  翁明輝
訴訟代理人  謝宜伶律師
追加原告    翁添
            翁寶秀
            翁寶釧
被      告  翁日章
            翁進文
共      同
訴訟代理人  王聰明律師
被      告  翁明陽
訴訟代理人  鄭愛玲
            王聰明律師
上列當事人間請求所有權移轉登記事件，本院於民國99年9月10
日言詞辯論終結，判決如下：
    主      文
原告之訴及假執行之聲請均駁回。
訴訟費用由原告負擔。
    事實及理由
壹、程序方面：
一、按訴訟標的對於數人必須合一確定而應共同起訴，如其中一
    人或數人拒絕同為原告而無正當理由者，法院得依原告聲請
    ，以裁定命該未起訴之人於一定期間內追加為原告；逾期未
    追加者，視為已一同起訴，民事訴訟法第56條之1第1項定有
    明文。又公同共有物被一部分公同共有人侵奪或妨害時，須
    得侵奪人或妨害人以外之公同共有人全體之同意，始得提起
    請求返還或除去妨害之訴，否則其當事人之適格即有欠缺（
    最高法院32年上字第1715號判例參照）。本件原告翁明輝主
    張坐落於臺北縣深坑鄉○○段賴仲坑小段144-38地號土地（
    下稱系爭土地，分割自同地段144-18地號）為其與被告之先
    父翁祿壽出資購買借名登記於被告名下，翁祿壽死亡後，借
    名登記關係消滅，被告應將系爭土地返還予翁祿壽之全體繼
    承人，但無法取得同為繼承人之翁添、翁寶秀、翁寶釧（下
    稱翁添等3人）之同意以對被告起訴等語，本院於民國98年1
    2月22日依民事訴訟法第56條之1第2項規定命翁添等3人陳述
    意見，翁添等3人逾期未表示意見，經本院於99年1月27日裁
    定命翁添等3人為追加原告後，翁添等3人又逾期未追加（見
    本院卷第19、25、119頁），依民事訴訴法第56條之1第3項
    規定，應視同翁添等3人已起訴，合先敘明。
二、追加原告翁添、翁寶秀、翁寶釧（即翁添等3人）經合法通
    知，未於言詞辯論期日到場，核無民事訴訟法第386條所列
    各款情形，爰依民事訴訟法第385條第2項之規定，由被告對
    追加原告翁添等3人一造辯論而為判決。
貳、實體方面：
一、原告翁明輝起訴主張：分割自144-18地號土地之系爭土地為
    翁祿壽出資購買借名登記於被告名下，翁祿壽於81年3月6日
    死亡，借名登記契約即因而消滅，被告自應將系爭土地返還
    予全體繼承人。爰依民法第1151條、第821條規定起訴，並
    聲明：(一)被告應將系爭土地（應有部分各3分之1）移轉登記
    予兩造及翁添等3人公同共有。(二)願供擔保，請准宣告假執
    行。
二、被告則辯以：144-18地號土地原為伊等3人與翁明輝、翁添
    所共有（應有部分各5分之1），經伊訴請本院以93年度重訴
    字第959號裁判分割共有物，因翁明輝未曾主張144-18地號
    土地為翁祿壽之遺產，且不爭執該筆土地為伊等3人、翁明
    輝、翁添所共有，法院遂將其中附圖C之乙部分土地（面積
    399平方公尺）分歸伊等3人所有（嗣編訂為144-38地號，即
    系爭土地），甲部分土地（面積266平方公尺）分歸翁明輝
    、翁添所有（嗣編訂為144-37地號），丙部分土地（面積25
    2平方公尺）維持共有，原告自無事後改稱系爭土地為遺產
    之理。又翁明輝於94年度訴字第3383號請求移轉所有權訴訟
    中未為144-18地號土地為遺產之主張；臺灣士林地方法院（
    下稱士林地院）93年度重訴字第44號返還不當得利訴訟，更
    自承144-18地號土地並非買賣關係而係兄弟分產之協議交換
    ；翁添於士林地院93年度重訴字第288號返還不當得利訴訟
    ，亦主張144-18地號土地為伊分得之財產；97年7月7日，翁
    明輝更將144-37地號所有權（應有部分2分之1），連同分割
    後之144-18地號土地所有權（應有部分5分之1）贈與予其子
    翁啟祥、翁啟瑞，及女兒翁雪蕙，足見翁明輝未將144-18地
    號土地認屬遺產等語，資為抗辯。並聲明：如主文第1項所
    示。
三、本件不爭執之事實（見本院卷第138頁反面、第139頁）：
  (一)144-18地號為翁明輝、翁明添、翁寶秀、翁寶釧及翁日章、
    翁明陽、翁進文之父親翁祿壽出資購買，並登記由翁明輝、
    翁添，及翁日章、翁明陽、翁進文共有（應有部分各5分之1
    ）。
  (二)翁祿壽於81年3月6日死亡，翁明輝、翁添、翁寶秀、翁寶釧
    、翁日章、翁明陽、翁進文均為其繼承人（見本院卷第7-13
    頁附件2-3）。
  (三)翁進文、翁明陽、翁日章於93年間訴請分割前開144-18地號
    土地，本院93年度重訴字第959號判決應予分割，如附圖C案
    乙部分所示面積3996平方公尺土地分歸翁進文、翁明陽、翁
    日章所有；甲部分所示面積2664平方公尺土地分歸翁明輝、
    翁添所有；丙部分所示面積252平方公尺土地維持翁明輝、
    翁添、翁進文、翁明陽、翁日章共有（見本院卷第43-49頁
    被證1）。翁進文、翁明陽、翁日章嗣持確定判決辦理分割
    登記，前開附圖C案乙部分所示土地因而編訂為144-38地號
    （即系爭土地），並於96年1月22日辦妥分割登記（見本院
    卷第5-6頁附件1）。
  (四)翁明輝、翁添於94年間，以翁日章於79年8月間將共有之144
    -18地號土地出售應有部分5分之1予翁明輝、翁添，及翁進
    文與翁明陽各4分之1為由，本於買賣關係起訴請求翁日章移
    轉144-18地號土地所有權，經本院94年度訴字第3383號判決
    駁回，翁明輝、翁添提起上訴，仍經臺灣高等法院（下稱高
    院）96年度上字第175號駁回上訴，嗣經最高法院96年度台
    上字第2321號裁定駁回確定（見本院卷第50-58頁被證2）。
  (五)翁進文、翁明陽、翁日章於94年間起訴請求兩造之祖父翁燦
    南與建商合建房屋，合建完成後，分歸予翁祿壽之房地，有
    部分是借名登記予翁明輝、翁歐素清，經高院96年度重上字
    第314號判決認定有借名登記關係確定（如店調卷第7-16頁
    原證2）。
  (六)翁明輝、翁添將其等依分割共有物訴訟確定判決所分得之附
    圖C甲部分土地編訂為144-37地號（翁明輝、翁添應有部分
    各2分之1），翁明輝再於97年7月7日以贈與為原因，將其所
    有權（應有部分2分之1），連同分割後之144-18地號土地所
    有權（應有部分5分之1）移轉登記予其子翁啟祥、翁啟瑞，
    及女兒翁雪蕙（見本院卷第130-134頁被證3）。
四、按民事訴訟如係由原告主張權利者，應先由原告負舉證之責
    ，若原告先不能舉證，以證實自己主張之事實為真實，則被
    告就其抗辯事實即令不能舉證，或其所舉證據尚有疵累，亦
    應駁回原告之請求（最高法院17年上字第917號判例意旨參
    照）。次按請求履行債務之訴，除被告自認原告所主張債權
    發生原因之事實外，應先由原告就其主張此項事實，負舉證
    之責任，必須證明其為真實後，被告於其抗辯事實，始應負
    證明之責任，此為舉證責任分擔之原則，最高法院43年台上
    字第377號判例意旨亦足供參照。原告主張系爭土地為翁祿
    壽之遺產，僅借名登記於被告名下云云，惟遭被告否認，並
    辯以前揭情詞，依前揭判例意旨，原告就其主張之事實，自
    負有舉證之責。經查：
  (一)被告於94年間以登記於原告翁明輝，及其配偶翁歐素清之不
    動產均為翁祿壽所借名登記，於翁祿壽死亡時，借名登記關
    係消滅為由，起訴請求翁明輝、翁歐素清將不動產移轉登記
    為翁祿壽全體繼承人公同共有，暨自不動產遷出並返還予全
    體繼承人公同共有，經士林地院以94年度重訴字第70號所有
    權移轉登記事件受理在案後，嗣經高院96年度重上字第314
    號判決認定有借名登記關係確定等情，雖如前述（見不爭執
    事實(五)），惟經本院依職權調取前開民事卷宗後，不僅查悉
    系爭土地非被告起訴借名登記之範圍，亦發現被告係主張系
    爭土地為翁祿壽生前已分配之其一不動產（見士林地院卷(二)
    第202-205頁），系爭土地並非前開確定判決審理之範圍，
    即堪認定。是原告以高院96年度重上字第314號確定判決為
    系爭土地為翁祿壽遺產，係借名登記於被告之證據（見本院
    卷第84頁反面、第105頁反面），其所為之舉證，恐有未足
    。
  (二)次觀之高院96年度重上字第314號判決事實及理由欄六、(五)
    ：「翁祿壽生前將取得之財產，登記於子女（含媳）名義者
    甚多，而各人、各房所登記之不動產筆數、持分比例、市值
    均不相同，每筆不動產取得原因亦不盡相同，目前各繼承人
    間就何一不動產是否屬遺產，而應歸全體繼承人公同共有，
    意見不一，甚而於此訴訟同為原告，於他訴訟又成為對立他
    造，爭訟不斷，是各繼承人於各別訴訟中之立場及利害關係
    均有不同，則渠等於各別訴訟中所為陳述，難免不一致，是
    無法僅以部分繼承人不一致之陳述，作為認定不動產權利歸
    屬之論據。」（見店調卷第14頁），可知翁祿壽之繼承人已
    因不動產之分配或借名登記而心生怨懟，衡情自難期待渠等
    於前開訴訟或另案訴訟所為之陳述為真實。是以，系爭土地
    為翁祿壽之遺產，且借名登記於被告之事實，仍待原告加以
    舉證。
  (三)144-18地號土地於翁祿壽生前由何人管理，及地價稅由何人
    支付各節，原告翁明輝雖稱地價稅由翁祿壽繳納等語，但其
    另表示「大部分是翁添管理，翁添有一部分有出租，租金由
    翁添收取」等語（見本院卷第138頁），則分割自144-18地
    號土地之系爭土地是否由翁祿壽掌管，仍非無疑。況翁明輝
    於被告訴請裁判分割144-18地號土地時，並未為該筆土地為
    翁祿壽之遺產，亦不爭執其亦為該筆土地共有人，業經本院
    調取93年度重訴字第959號分割共有物卷宗查明，而翁明輝
    於97年7月7日將分割而新編訂之144-37地號所有權（應有部
    分2分之1）贈與予其子翁啟祥、翁啟瑞，及女兒翁雪蕙，復
    如前述（見不爭執事實(六)），系爭土地究否為翁祿壽之遺產
    ，更值商榷。故本件尚難單憑高院96年度重上字第314號判
    決所為認定，即謂系爭土地為翁祿壽之遺產，亦無從逕認翁
    祿壽與被告就系爭土地存有借名登記契約。
  (四)依上所述，姑且不論被告所提證據是否足以證明翁祿壽確有
    將系爭土地贈與被告之事實，惟原告翁明輝就系爭土地為翁
    祿壽之遺產，及翁祿壽與被告間就系爭土地有借名登記契約
    存在之利己事實，未再為其他舉證，依首揭判例意旨，原告
    此部分之主張，自屬無稽而難信實。
五、原告雖執翁祿壽已於81年3月6日死亡，系爭土地之借名登記
    關係消滅之詞，主張被告應將系爭土地返還予全體繼承人公
    同共有，惟原告尚未能證明系爭土地為翁祿壽之遺產，且借
    名登記於被告之事實，自不得基此事實而對被告請求。從而
    ，原告依民法第1151條、第821條規定，請求被告將系爭土
    地（應有部分各3分之1）移轉登記予兩造及翁添等3人公同
    共有，為無理由，應予駁回。原告雖又聲明願供擔保，請准
    宣告假執行，然原告之訴已經駁回，自失附麗，併駁回之。
六、本件事證已臻明確，兩造其餘攻擊與防禦方法均與判決結果
    不生影響，不再一一論述，附此敘明。
七、訴訟費用負擔之依據：民事訴訟法第78條。
中    華    民    國    99    年    9     月    24    日
                  民事第四庭    法  官  許純芳
以上正本係照原本作成
如對本判決上訴，須於判決送達後20日內向本院提出上訴狀。如
委任律師提起上訴者，應一併繳納上訴審裁判費。
中    華    民    國    99    年    9     月    24    日
                                書記官  陳怡君

司法院資訊處製作；財團法人民間司法改革基金會備份。
